臺灣臺東地方法院民事判決　九十四年度重訴字第二號
　　原　　　告　臺東縣臺東市順.
　　法定代理人　乙○○
　　訴訟代理人　陳信伍律師
　　被　　　告　臺灣銀行臺東分行
　　法定代理人　甲○○
　　被　　　告　丙○○
　　訴訟代理人　吳漢成律師
右當事人間請求損害賠償事件，本院於民國九十四年七月二十七日言詞辯論終結，判
決如左：
    主      文
原告之訴及假執行之聲請均駁回。
訴訟費用由原告負擔。
    事實及理由
壹、程序方面：
一、按當事人之法定代理人其代理權消滅者，應由有代理權之法定代理人承受訴訟，
    此觀民事訴訟法第一百七十條之規定自明。本件訴訟於原告起訴後，被告臺灣銀
    行臺東分行之法定代理人已由黃喜祥變更為甲○○，有臺灣銀行行員任免通知書
    附卷可稽（見本院卷第五三頁），並由甲○○於民國九十四年五月十日具狀聲明
    承受訴訟（見本院卷第五一頁），核與民事訴訟法第一百七十條、第一百七十五
    條之規定相符，應許其承受並續行訴訟，合先敘明。
二、次按訴狀送達後，原告不得就原訴變更或追加他訴，但請求之基礎事實同一者、
    不甚礙被告之防禦及訴訟之終結者，不在此限，民事訴訟法第二百五十五條第一
    項第二款、第七款分別定有明文。而所謂請求之基礎事實同一，係指變更或追加
    之訴與原訴之主要爭點有其共同性，各請求利益之主張在社會生活上可認為同一
    或關連，而就原請求之訴訟及證據資料，於審理繼續進行在相當程度範圍內具有
    同一性或一體性，得期待於後請求之審理予以利用，俾先後兩請求在同一程序得
    加以解決，避免重複審理，進而為統一解決紛爭者，即屬之（最高法院九十年度
    臺上字第一六號判決意旨參照）。本件原告起訴主張被告丙○○冒領其在被告臺
    灣銀行臺東分行之存款新臺幣（下同）一千零四十一萬五千三百七十九元，依民
    法第一百八十四條第一項前段、第一百八十八條之侵權行為法律關係請求被告連
    帶負賠償責任，嗣於九十四年三月二十二日追加消費寄託之法律關係為訴訟標的
    ，其追加之訴之請求，構成要件事實與起訴請求之事實顯係源於同一基礎原因事
    實，主要爭點具有共同性，各請求利益之主張在社會生活上應可認為同一或關連
    ，揆諸首開說明，原告追加之訴與原訴應認有請求之基礎事實同一之情形；且原
    告於第一次準備程序期日即表示追加，其追加自不甚礙被告之防禦及訴訟之終結
    ，是原告追加消費寄託法律關係為訴訟標的，於法有據，應予准許。
貳、實體方面：
一、原告主張：原告臺東縣臺東市順天宮於三十六年建立，主祀神像為蘇府王爺，被
    告丙○○為被告臺灣銀行臺東分行職員，亦為原告寺廟之會計。原告於九十二年
    十二月三十一日辦理寺廟登記，在此之前寺廟負責人為訴外人陳曉村，故借用陳
    曉村名義為戶名，在被告臺灣銀行臺東分行設立帳號000000000000號之綜合存款
    帳戶（以下簡稱系爭帳戶），並以聯名戶之方式約定存款印鑑為訴外人陳曉村、
    陳清耀、吳進興三人。詎被告丙○○於九十年一月三日偽造陳曉村之簽名，在未
    經原告同意，非本人親自署名簽章之情形下，將原留存印鑑變更為陳曉村、吳進
    興二人，並自該時起冒領原告在被告臺灣銀行臺東分行之存款，期間被告丙○○
    均以他人定存資料及黏貼偽造現金存入交易資料影印後矇騙原告，以免原告察覺
    。嗣因原告通知被告丙○○應於九十三年十二月二日辦理會計業務移交，始經被
    告丙○○之妻於移交前一日即同年月一日夜間向陳曉村告知原告之存款已經為被
    告丙○○冒領，且其人已走避高雄，後經原告請被告丙○○之妻轉告其回來面對
    ，其返回臺東後乃書立自白書坦承冒領系爭帳戶內款項。被告丙○○利用職務之
    便，未經原告同意偽刻印章，偽簽簽名，變更系爭帳戶存款印鑑，其冒領之金額
    經被告臺灣銀行臺東分行查核高達一千三百三十一萬五千三百七十九元，扣除其
    中原告委託被告丙○○代為購買土地之價款二百四十萬元及購買汽車之車款五十
    萬元，共二百九十萬元，故系爭帳戶內存款為被告丙○○冒領之金額為一千零四
    十一萬五千三百七十九元。爰就被告臺灣銀行臺東分行部分，依民法第一百八十
    四條第一項前段、第一百八十八條及消費寄託之法律關係，就被告丙○○部分，
    依民法第一百八十四條第一項前段，請求被告應連帶返還上開冒領金額等語。並
    聲明求為判決：(一)被告應連帶給付原告一千零四十一萬五千三百七十九元及自九
    十四年一月十二日（即起訴狀繕本送達翌日）起至清償日止，按年息百分之五計
    算之利息。(二)願供擔保，請准宣告假執行。
二、被告臺灣銀行臺東分行則以：丙○○固為被告臺灣銀行臺東分行之受僱人，惟其
    於下班後之私人活動，被告無權干預。丙○○於九十年一月三日在業務範圍外，
    參與原告之寺廟活動，擔任原告之會計一職，既未得被告之授權、同意，原告亦
    非被告之隸屬單位，被告自無從監督，故丙○○因擔任原告會計期間所為之侵權
    行為，與被告無關。再者，系爭帳戶戶名為陳曉村，與原告無涉，原告與被告間
    沒有任何契約關係，自無權向被告請求等語，資為抗辯。並聲明求為判決：(一)駁
    回原告之訴及假執行之聲請。(二)如受不利益判決，願供擔保請准宣告免為假執行
    。
三、被告丙○○則以：變更系爭帳戶之印鑑章有經原告同意，印鑑章之變更是陳曉村
    、陳清耀、吳進興三人同意蓋好章後交給被告，被告並沒有保管該三人之印章。
    被告確實有冒領系爭帳戶內之存款，但已回存二百九十三萬七千二百十五元至系
    爭帳戶，臺灣銀行臺東分行製作之查核表僅列出支出之部分，且包含原告委託被
    告代為購買土地之價款二百四十萬元、購買二部汽車之車款五十七萬元、及被告
    修繕寺廟及代支之各項費用，合計共五百七十四萬九千四百六十萬元，故被告實
    際上冒領金額僅四百六十二萬八千七百零四元等語，資為抗辯。並聲明求為判決
    ：(一)駁回原告之訴及假執行之聲請。(二)如受不利益判決，願供擔保請准宣告免為
    假執行。
四、下列事實為兩造所不爭執（見本院卷第一七○頁），自堪信為真實，本院採為判
    決之基礎：
（一）原告於八十四年十月十三日在被告臺灣銀行臺東分行開立戶名為陳曉村，帳號
      為000000000000號之綜合存款帳戶，取款印鑑約定以聯名戶方式
      約定為陳曉村、陳清耀、吳進興。
（二）被告丙○○為被告臺灣銀行臺東分行職員。
（三）被告丙○○於九十三年十二月八日書立自白書，承認冒領系爭帳戶內之金額八
      百六十萬元。
（四）被告丙○○自九十年一月十五日起至九十二年五月二十二日止，自系爭帳戶共
      提領一千三百三十一萬五千三百七十九元。
（五）被告丙○○提出修繕寺廟及代支各項費用之收據（本院卷第六八頁至第一五七
      頁），除其中源利金紙香舖未記載日期之收據外，其餘收據原告均不爭執其真
      正。
五、得心證之理由：
    本件經兩造協議，並同意簡化爭點為：(一)本件系爭帳戶即消費寄託契約之當事人
    為何人？(二)被告丙○○自系爭帳戶冒領金額為多少？即：(1)被告丙○○是否有回
    存？如有回存，其回存至系爭帳戶之金額？(2)被告丙○○代原告支出之修繕等各
    項費用金額為多少？(三)原告對被告丙○○是否得主張民法一百八十四條第一項前
    段侵權行為損害賠償之責任？(四)若第三點為肯定，則被告臺灣銀行臺東分行是否
    應負民法第一百八十八條之賠償責任？經查：
（一）按寄託物為代替物時，如約定寄託物之所有權移轉於受寄人，並由受寄人以種
      類、品質、數量相同之物返還者，為消費寄託；寄託物為金錢時，推定其為消
      費寄託，民法第六百零二條、第六百零三條分別定有明文。次按金融機關與客
      戶間之乙種活期存款契約，具有消費寄託之性質，最高法院著有五十七年度臺
      上字第二九六五號判例可參。又上訴人在被上訴人處開設活期儲蓄存款帳戶，
      具有消費寄託之性質，兩造為該契約之當事人，則凡以上訴人名義在該帳戶內
      所為之存、提款，似均為該契約效力所及，兩造均應受其拘束，不因該款實際
      上是否為上訴人所有而異（最高法院八十年度臺上字第二五三七號裁判要旨參
      照）。本件戶名為訴外人陳曉村之系爭帳戶，係陳曉村提供給原告使用，系爭
      帳戶為綜合存款帳戶，大部分為定期存款，一部分為活期存款，系爭帳戶所成
      立消費寄託契約之名義上契約當事人為陳曉村與被告臺灣銀行臺東分行等情，
      乃原告自認之事實（見本院卷第六三頁至第六四頁、第一六九頁），並有分別
      記載系爭帳戶戶名為「陳曉村」之存戶更換取款印鑑申請書、臺灣銀行綜合存
      款印鑑卡存卷可佐（見本院卷第十二頁、第十三頁），是陳曉村於八十四年十
      月十三日在被告臺灣銀行臺東分行開立系爭帳戶時，其與被告臺灣銀行臺東分
      行間之消費寄託契約，既經雙方意思表示一致，系爭帳戶之消費寄託契約應係
      合法有效存在於陳曉村與被告臺灣銀行臺東分行之間，則揆諸前揭說明，系爭
      帳戶內之存款，無論係何人以何種來源之款項存入，消費寄託之法律關係仍係
      存在於「陳曉村」與被告臺灣銀行臺東分行之間，與實際上存入者係何人無涉
      ，縱實際存入者非系爭帳戶名義人陳曉村，亦僅生名義人與實際存入者間其他
      法律關係，如委任、不當得利或無因管理等其他法律而已。而系爭帳戶名義人
      陳曉村縱有授權或同意由他人使用該帳戶，要屬陳曉村與該他人間之約定，亦
      與被告臺灣銀行臺東分行無關。原告以系爭帳戶使用之取款印鑑為陳曉村、陳
      清耀、吳進興三人聯名之印鑑，主張系爭帳戶內之存款為其存款，其為本件消
      費寄託契約之實質當事人云云，自非可採。本件原告既非消費寄託契約之當事
      人，其依消費寄託之法律關係請求被告臺灣銀行臺東分行返還遭被告丙○○冒
      領之存款，即屬無據，要無疑義。
（二）次按銀行接受無償存款，其與存戶間，乃屬金錢寄託關係，按寄託物為金錢時
      ，推定受寄人無返還原物之義務，僅須返還同一數額。又受寄人僅須返還同一
      數額者，寄託物之利益及危險，於該物交付時移轉於受寄人，為民法第六百零
      三條第一項及第二項所明定，本件存款倘確係被第三人所冒領，則受損害者乃
      上訴人銀行，被上訴人對於銀行仍非不得行使寄託物返還請求權，不能謂其權
      利已受侵害，而認銀行及其職員應對被上訴人負損害賠償責任，最高法院著有
      五十五年臺上字第三○一八號判例要旨可資參照；又損害賠償請求權，以受有
      實際損害為成立要件，倘無損害，自不發生損害賠償請求權（最高法院八十九
      年度臺上字第一四六一號裁判要旨參照）。基此，金融機構與儲蓄存款戶間為
      金錢寄託關係，寄託物為金錢時，推定其為消費寄託，並準用關於消費借貸之
      規定，則該金錢之所有權已移轉於受寄人者，其利益與危險，於金錢交付時併
      移轉於受寄人，受寄人之金融機構僅須返還同一數額，無返還原物之義務，故
      存款戶寄存於金融機關之款項，為第三人冒用存款戶之名義領取時，因該存款
      之所有權已移轉於金融機構，存款戶與金融機關間成立之金錢寄託關係，並不
      因而消滅，存款戶仍得對於金融機關行使寄託物返還請求權，實際上受損害者
      應屬金融機關而非存款戶，存款戶自不能謂其權利受有損害，而認金融機構職
      員構成侵權行為。本件原告主張其借用陳曉村名義為戶名，在被告臺灣銀行臺
      東分行設立系爭帳戶，並以聯名戶之方式約定存款印鑑為陳曉村、陳清耀、吳
      進興三人，被告丙○○自九十年一月間起冒領系爭帳戶內之存款，遭冒領之金
      額達一千零四十一萬五千三百七十九元云云。惟系爭帳戶之消費寄託契約既係
      存在於被告臺灣銀行臺東分行與存款戶「陳曉村」間，有如前述，系爭帳戶內
      之存款遭被告丙○○冒領之情即與原告無涉，原告依民法第一百八十四條第一
      項前段向被告丙○○請求，已屬無據。縱認系爭帳戶之存款戶為原告，款項存
      入系爭帳戶後，該款即屬寄託於被告臺灣銀行臺東分行之寄託物，其所有權已
      移轉於被告臺灣銀行臺東分行，嗣被告丙○○未經原告同意，冒領上開金額，
      依前開說明，原告並不受拘束，系爭帳戶內之存款並不因而滅失，自不能謂其
      權利受有損害，原告仍無權請求被告丙○○負民法一百八十四條第一項前段侵
      權行為損害賠償之責，亦無從主張被告臺灣銀行臺東分行應負民法第一百八十
      八條之連帶賠償責任，至為灼然。而原告之請求既無理由，則被告丙○○自系
      爭帳戶冒領金額為多少？即：
      (1)被告丙○○是否有回存？如有回存，其回存至系爭帳戶之金額？(2)被告丙○
      ○代原告支出之修繕等各項費用金額為多少？等兩造爭執事項，即與判決結果
      不生影響，本院自無庸再予審酌，併予敘明。
六、綜上所述，原告依其主張之事實，就被告臺灣銀行臺東分行部分，依民法第一百
    八十四條第一項前段、第一百八十八條及消費寄託之法律關係，就被告丙○○部
    分，依民法第一百八十四條第一項前段，請求被告應連帶給付原告一千零四十一
    萬五千三百七十九元及自九十四年一月十二日（即起訴狀繕本送達翌日）起至清
    償日止，按年息百分之五計算之利息，核屬無據，應予駁回。原告之訴既經駁回
    ，其假執行宣告之聲請即失所依據，應併予駁回。
據上論結，本件原告之訴為無理由，依民事訴訟法第七十八條判決如主文。
中　　　華　　　民　　　國　　九十四　　年　　　八　　　月　　 十七 　　日
                                    臺灣臺東地方院法院民事庭
~B審判長法官  王漢章
~B      法官  曾宗欽
~B      法官　簡芳潔
右為正本係照原本作成
如對本判決上訴須於判決送達後廿日內向本院提出上訴狀
中　　　華　　　民　　　國　　九十四　　年　　　八　　　月　　 十七 　　日
~B法院書記官　李春菊
